臺灣臺中地方法院民事判決　　　　　　 96年度家訴字第107號
原　　　告　甲○○
被　　　告　乙○○
上列當事人間請求確認婚姻關係不成立事件，本院於中華民國九
十六年四月十三日言詞辯論終結，判決如下：
    主      文
確認原告與被告間婚姻關係不成立。
訴訟費用由被告負擔。
    事實及理由
壹、程序方面：
  一、被告經合法通知，未於言詞辯論期日到場，核無民事訴訟
      法第三百八十六條各款所列情形，爰依原告之聲請，由其
      一造辯論而為判決。
  二、按婚姻無效之訴、婚姻關係不存在之訴與婚姻不成立之訴
      不同，此觀民事訴訟法第五百六十八條第一項及民事訴訟
      法第二百四十七條規定自明。當事人如未履行或未完全履
      行婚姻要件時，其婚姻既不成立，自不發生任何婚姻之法
      律上效力，無須法院之判決，任何人均得主張之，但發生
      爭執時，有即受判決之法律上利益者，自得起訴請求確認
      婚姻不成立，即提起確認婚姻不成立之訴，而非提起確認
      婚姻無效之訴。然當事人如已達成婚姻要件，但如屬法律
      上規定之禁婚親或為重婚，或為一人同時與二人以上結婚
      時，則為已成立之婚姻，依法應歸於無效，以此為原因，
      請求法院為確認之判決，即應提起確認婚姻無效之訴。而
      婚姻關係不存在，係主張曾有婚姻關係，嗣經消滅，現在
      婚姻關係不存在者。至於當事人舉反證推翻推定之效力時
      ，因所爭執者為曾否履行婚姻之方式，即屬婚姻有無成立
      之問題，應提起婚姻不成立之訴，而非婚姻關係不存在（
      婚姻無效）之訴。另我國民法雖無婚姻不成立之規定，同
      法第七十三條對不具法律特別成立要件者，亦規定為『無
      效』，並未明確劃分『無效』與『不成立』之區別，但理
      論上法律行為必須成立後，才有是否無效之問題（參照學
      者楊建華著問題分析民事訴訟法（一）第一二四至一二八
      頁），且民事訴訟法第五百六十八條第一項亦規定得提起
      「確認婚姻不成立」之訴。查：本件原告所爭執者，係兩
      造於民國九十五年八月十七日所為之結婚，並未履行結婚
      之公開儀式，即屬婚姻有無成立之問題，合先敘明。
貳、實體方面：
　一、原告主張：兩造於民國九十五年三月間在Yahoo奇摩網站
      所設立之交友社群認識，並開始交往約莫月餘，期間兩造
      僅見面一次，嗣原告以工作繁忙為由向被告提出分手要求
      ，然不為被告所接受，被告並要求繼續交往，原告不耐被
      告請求，遂於同年七月再度同意交往，詎被告唯恐原告再
      次提出分手，始要求原告給予承諾，並於九十五年八月十
      七日南下高雄載原告至其家中後，隨即通知被告同事朋友
      ，分別於不同時間及地點請求其親友於結婚證書上之見證
      人處簽名，翌日上午，被告再向其母親謊稱原告父母已同
      意兩造婚事，而使被告母親於結婚證書之主婚欄上簽名，
      原告在不禁被告一再以言語相激情形下，亦於結婚證書上
      簽名，且於當日即九十五年八月十八日至戶政機關辦理結
      婚登記，兩造完成登記後即各自返家自行生活，並無履行
      夫妻同居義務。是以，兩造既未曾舉行結婚之公開儀式，
      未宴請賓客，亦未有二人以上之見證人在結婚當時親見親
      聞，而結婚證書係由兩造自行簽名蓋章後，持以向戶政事
      務所辦理結婚登記，兩造除有辦理結婚登記外，事實上並
      未辦理公開結婚儀式，迄今均未宴請賓客，顯見兩造間婚
      姻關係違反民法第九百八十二條結婚應有公開儀式之規定
      ，欠缺婚姻之成立要件，兩造婚姻關係應不成立等語。並
      聲明：如主文所示。
  二、被告則未於言詞辯論期日到場，亦未提出書狀作何聲明及
      陳述。
  三、得心證之理由：
    (一)按確認法律關係成立或不成立之訴，非原告有即受確認
        判決之法律上利益，不得提起之，民事訴訟法第二百四
        十七條定有明文。所謂即受確認判決之法律上利益，係
        指因法律關係之存否不明確，原告主觀認為其法律上地
        位有不安之危險存在，而此項危險得以對於被告之確認
        判決除去者。原告主張兩造間結婚並未舉行公開儀式及
        有二人以上證人為由，請求確認系爭婚姻關係不成立等
        語。因原告戶籍既仍為兩造係夫妻之記載，顯見原告就
        系爭婚姻關係之存否即有主觀之不明確，足致原告之法
        律上地位有受侵害之危險，並得以確認兩造間婚姻關係
        不成立之判決除去此種不安之狀態。揆諸首揭說明，原
        告自有即受本件確認判決之法律上利益。準此，原告自
        得提起本件確認婚姻關係不成立之訴。
    (二)查兩造於九十五年八月十八日，前往臺中市南區戶政事
        務所辦理同年八月十七日結婚登記之事實，業據原告提
        出戶籍謄本等件為證，原告此部份之主張自堪信為真實
        。又原告主張兩造間之結婚未具備公開之儀式乙節，業
        據證人即原告胞兄林華明到庭證述略以：賴李素禎為被
        告之母親，其曾在結婚證書上簽名，原告全家人均不知
        道兩造結婚之情，兩造亦未舉行公開之結婚儀式，伊不
        認被告，亦未曾見過被告，原告與父母均居住於高雄縣
        美濃鎮迄今等語（本院九十六年四月十三日言詞辯論筆
        錄第二頁參照）。衡之證人為原告之胞兄，誼屬至親，
        亦與原告生活關係密切，對於兩造間是否有舉行結婚之
        公開儀式等情，自當知之甚詳，證人所為上開證述，自
        可採信。依上開證據所示，足見兩造確實未於九十五年
        八月十七日舉行任何結婚公開儀式，並使不特定人得以
        共見共聞認識其等有結婚之事實。是以，原告之主張，
        足堪信為真實。
    (三)按結婚應有公開儀式及二人以上之證人，如不具備此方
        式，其結婚無效；經依戶籍法為結婚之登記者，推定其
        已結婚，民法第九百八十二條第一項、第二項分別定有
        明文。且男女雙方當事人若未具備上開結婚之法定要式
        ，縱曾同居生子，並向戶政機關辦理結婚登記，或在外
        自稱為夫妻，亦難認其有婚姻關係存在。所謂結婚應有
        公開儀式，係指結婚之當事人應行定式之禮儀，使不特
        定人得以共見共聞，認識其為結婚者而言。又民事訴訟
        法第五百六十八條第一項所定婚姻無效之訴與確認婚姻
        成立或不成立之訴，兩者不同。所謂確認婚姻不成立之
        訴，係主張無結婚之事實，而有婚姻之形式；至於婚姻
        無效之訴，則係主張有結婚之事實，而其行為無效而言
        。本件上訴人主張兩造未依民法第九百八十二條之規定
        舉行公開儀式，亦即無結婚之事實，僅在戶籍上為結婚
        之登記，而有婚姻之形式，依上開說明，自屬婚姻不成
        立之問題（最高法院八十年臺上字第二二四九號、八十
        六年臺上字第四八三號判決要旨足資參照）。本件兩造
        雖向戶政機關登記於九十五年八月十七日結婚，然兩造
        間既未舉行結婚儀式，自不生證人到場親見兩造結婚之
        事實，是本件婚姻欠缺結婚之形式要件（即公開之結婚
        儀式及二人以上之證人），揆諸上開最高法院判決意旨
        所示意旨，兩造間之婚姻關係因未舉行公開儀式，顯然
        欠缺結婚之形式要件，不能認為其婚姻合法成立，則原
        告請求確認兩造之婚姻不成立，為有理由，應予准許。
參、訴訟費用負擔之依據：民事訴訟法第七十八條。
中　　華　　民　　國　　96　　年　　4 　　月　　27　　日
                家事法庭　　法　官　林洲富
以上正本係照原本作成。
如對本判決上訴須於本判決送達後二十日內向本院提出上訴狀（
需附繕本）。
中　　華　　民　　國　　96　　年　　4 　　月　　27　　日
　　                        書記官  黃惠閔
